臺灣高等法院民事判決
108年度建上字第70號
上  訴  人  福碩實業有限公司

法定代理人  柯榮宗  
訴訟代理人  蕭仁杰律師
            游泗淵律師
被  上訴人  將誠工程股份有限公司


法定代理人  駱志輝  


訴訟代理人  粘舜權律師
            陳展誌律師
上列當事人間請求給付工程款事件，上訴人對於中華民國108年8
月30日臺灣新北地方法院108年度建字第41號第一審判決提起上
訴，本院於109年12月1日言詞辯論終結，判決如下：
    主      文
上訴駁回。
第二審訴訟費用由上訴人負擔。
    事實及理由
一、上訴人主張：被上訴人承攬「土城長庚醫院空調系統配管工
    程」後，於民國107年3月2日與上訴人簽署工程合作意向書
    （下稱系爭意向書），約定由上訴人就其中「幹管及管道間
    管路按裝」及「2F以下375台FCU按裝配管」等工程（下稱系
    爭工程），進場協助施作。上訴人於107年3月5日進場施作
    後，即按月依出工人數及工作事項，向被上訴人請款，被上
    訴人並已給付上訴人107年3月至9月之工程款，然就上訴人1
    07年10月起之請款，則拒不給付，上訴人遂工作至108年1月
    30日止，將工作成果及餘料點交予被上訴人。爰依系爭意向
    書之約定及民法第505條規定，請求被上訴人給付上訴人107
    年10月至108年1月之承攬報酬新臺幣（下同）592萬元，加
    計營業稅後為6,216,000元，及自起訴狀繕本送達翌日起至
    清償日止，按年息5%計算之利息。
二、被上訴人則以：兩造簽訂系爭意向書時，尚未就承攬報酬達
    成共識，為免延誤工程，約定上訴人於107年3月5日先行進
    場施作，嗣兩造於107年5月3日之會議中，經議價後，約定
    系爭工程之總價為1,750萬元，被上訴人遂依兩造協議之承
    攬總價，製作「土城長庚合約版標單」及契約，交付予上訴
    人，然上訴人卻不願簽署並將契約書退還，被上訴人基於兩
    造間已確認承攬總價，並考量上訴人確有繼續施工，遂同意
    暫以上訴人之請款方式計價，再按工程進度依據工程項目表
    進行結算。又依上訴人已完成之工程內容計算，應僅可請求
    承攬報酬13,202,619元，惟被上訴人業已支付上訴人1,510
    萬元，上訴人自不得再請求被上訴人給付承攬報酬等語，資
    為抗辯。
三、原審就上訴人之請求，為其全部敗訴之判決。上訴人不服，
    提起上訴，聲明：㈠原判決廢棄。㈡被上訴人應給付上訴人6,
    216,000元，及自起訴狀繕本送達翌日起至清償日止，按年
    息5%計算之利息。㈢願供擔保請准宣告假執行。被上訴人答
    辯聲明：㈠上訴駁回。㈡如受不利判決，願供擔保請准宣告免
    為假執行。
四、上訴人主張被上訴人承攬「土城長庚醫院空調系統配管工程
    」後，將其中系爭工程交由上訴人施作，上訴人並於107年3
    月5日進場施作至108年1月30日為止，又被上訴人曾陸續給
    付上訴人就107年3月至9月份之請款金額共計1,510萬元，然
    就上訴人107年10月至108年1月之請款拒不給付等情，業據
    其提出系爭意向書、工程聯絡單等為證（見原審卷一第15-2
    1頁、卷二第19、49、79、111、167、203、245頁），且為
    被上訴人所不爭執，固堪信為真實。
五、然上訴人主張兩造間之承攬契約，就承攬報酬係約定以依工
    計酬並加計材料費、雜費之「成本加酬金」方式計算，是被
    上訴人尚積欠上訴人107年10月至108年1月之承攬報酬共計6
    ,216,000元（含稅）等情，則為被上訴人所否認，並以前揭
    情詞置辯。經查：
　㈠按當事人主張有利於己之事實者，就其事實有舉證之責任。
    民事訴訟法第277條前段定有明文。是上訴人既主張被上訴
    人有積欠承攬報酬之情事，自應先就兩造間關於承攬報酬之
    約定內容為何，及其依該約定得請求之金額為若干等事項，
    負舉證之責，合先敘明。
　㈡上訴人主張兩造就系爭工程之承攬報酬係約定以「成本加酬
    金」之方式計算，雖據其提出系爭意向書及附件為證（見原
    審卷一第15-21頁），然觀諸系爭意向書之內容，並未就承
    攬報酬之金額或計算方式為任何具體之約定，至其附件㈠雖
    載有：「福碩範圍：一、管架製裝、設備安裝。二、配管工
    資。三、排水配管。四、螺絲、迫緊（小五金）。五、工具
    、焊條、耗材。六、共同自走車計繪。①配管、保溫風管」
    等語（見原審卷一第19頁），然此應指系爭工程中由上訴人
    負責施作或提供之項目，此參系爭意向書第3條所載：「施
    工範圍內容詳附件㈠」，及附件㈠併載有「將誠提供、設備」
    之相關內容等情，應甚明確，且上開記載內容亦未明定每人
    每日工資及所謂「酬金」應如何計算，足見前述「福碩範圍
    」之相關記載內容及目的，僅在界定上訴人承攬之範圍，尚
    與承攬報酬之計算方式無關，自無從據以認定兩造於簽訂系
    爭意向書時，已達成以「成本加酬金」方式計算承攬報酬之
    合意。
　㈢且查，證人即被上訴人副總經理呂契宏亦到庭結證稱：兩造
    於簽訂系爭意向書時，尚未提到總價承攬或實作實算，其後
    於107年3月22日開會協商時，證人呂契宏提出系爭工程總價
    估計為1,500萬元，且以總價承攬、分階段付款方式計價，
    如承攬範圍為整棟承攬，總價估計為3,200萬元，上訴人法
    定代理人柯榮宗則提出如為整棟承攬則願以3,600萬元承攬
    ，付款條件另議，雙方於該次會議中就承攬報酬仍無共識，
    故雙方復於107年5月3日開會協商，並於該次會議中達成系
    爭工程由上訴人以1,750萬元總價承攬之合意等語（見本院
    卷二第149、150頁），經核與卷附107年3月22日及同年5月3
    日之會議紀錄內容相符（見原審卷一第595-599頁），尤徵
    兩造於簽訂系爭意向書時，確未達成以「成本加酬金」方式
    計算承攬報酬之合意至明，否則，若雙方就承攬報酬已有前
    揭共識，應無續於107年3月22日及同年5月3日會議中討論承
    攬總價之必要。是上訴人主張兩造於簽訂系爭意向書時，即
    已約定以「成本加酬金」之方式計算承攬報酬云云，顯無可
    採。
  ㈣上訴人雖又主張其自開工以來，每月均以「成本加酬金」之
    方式請款，被上訴人就107年3月至9月之請款金額均已如數
    給付，且兩造於108年1月15日、同年1月28日之會議中，亦
    係針對上訴人「成本加酬金」之請款方式提出相關討論，足
    見兩造均同意本件承攬報酬以「成本加酬金」之方式計算云
    云。然查：
　1.被上訴人副總經理呂契宏於107年5月3日之會議中，就系爭
    工程原希望上訴人以總價1,500萬元承攬，嗣由呂契宏將該
    金額劃除後更正提高為1,650萬元，然上訴人法定代理人柯
    榮宗認為仍屬過低，故再由柯榮宗將1,650萬元劃掉後改為1
    ,750萬元，經呂契宏表示同意後，雙方即於該會議紀錄上簽
    名確認等情，業據證人呂契宏到庭結證明確（見本院卷二第
    150頁），且柯榮宗亦不否認該會議紀錄中之「1750」確為
    其親自書寫（見原審卷二第382頁），則其既已代表上訴人
    表明願以1,750萬元之總價承攬系爭工程，並經呂契宏代理
    被上訴人表示同意，復由雙方簽名確認，自堪認兩造就系爭
    工程之承攬報酬，業已達成以1,750萬元總價承攬之合意無
    誤。上訴人稱柯榮宗前揭所為，僅係建議被上訴人應將工程
    預算提高至1,750萬元，才會有人願意承攬，非表示同意以1
    ,750萬元承攬系爭工程云云，顯與上訴人業已同意承攬系爭
    工程並實際開始施作之事實不符，亦有違一般交易常情，自
    不足採信。
　2.上訴人雖又稱被上訴人於107年5月3日前，並未交付完整之
    施工圖說予上訴人，亦無經雙方合意之詳細價目表存在，上
    訴人自無可能同意以1,750萬元總價承攬系爭工程云云，然
    查，被上訴人之工程師王俊翰曾陸續提出系爭工程之設計圖
    及施工圖予上訴人之法定代理人或施工人員，此業據證人王
    俊翰、呂契宏到庭結證屬實（見本院卷二第126-128、156-1
    57頁），復有107年3月23日電子郵件及所附圖說、系爭工程
    之流程圖、平面圖等存卷可佐（本院卷一第85、87頁、卷二
    第13-25頁），且證人即上訴人之工地領班陳瑞松亦證稱被
    上訴人於施工期間，有交付相關施工圖說等語（見本院卷二
    第118、119頁），再參以上訴人法定代理人柯榮宗早於107
    年3、4月間，即已就系爭工程製作立體圖，並據以計算相關
    數量等情，亦有LINE對話紀錄截圖、立體圖照片等附卷足考
    （本院卷一第91-95、589-621頁、卷二第41、43頁），俱足
    證被上訴人於107年5月3日前，應業已提供上訴人系爭工程
    之相關圖說資料，以使上訴人得就系爭工程之範圍項目為相
    當之評估瞭解，否則，上訴人實無從於107年3月5日進場施
    工，並製作相關工程立體圖，更無可能於107年3月22日會議
    中表示願以3,600萬元之總價承攬整棟範圍，及於同年5月3
    日會議中就系爭工程提出承攬總價為1,750萬元之金額。至
    兩造於107年5月3日之會議中，雖未針對系爭工程各項目之
    單價及數量等，提出估價單或詳細價目表，惟雙方就系爭工
    程之施作範圍，既業經約定明確，並就承攬總價達成合致，
    其等間之承攬契約即已成立，尚不以存有兩造均同意之估價
    單或詳細價目表為必要，是上訴人以欠缺經雙方同意之詳細
    價目表為由，否認兩造業已達成以1,750萬元總價承攬系爭
    工程之合意，或稱前開合意僅為預約性質云云，均難認可採
    。
　3.再查，被上訴人於107年5月3日會議後，曾於同年月15日以
    電子郵件寄送承攬總價為1,750萬元之「土城長庚合約版標
    單」予上訴人，上訴人亦曾針對上開標單之數量提出相關意
    見，此有107年5月15日電子郵件及附件、上訴人就該標單手
    寫意見等在卷可憑（見原審卷一第601-607頁、卷二第393頁
    ），則被上訴人既已依107年5月3日會議議定之承攬總價金
    額，提出標單予上訴人，且上訴人就此僅表示部分數量有誤
    ，而未見有何否認以總價1,750萬元承攬系爭工程之情事，
    更堪認兩造應確已達成以總價1,750萬元承攬系爭工程之合
    意無訛。復參以柯榮宗曾於107年5月4日、107年7月25日之L
    INE對話中表示：「說套好再施工，偏要沒送審圖就做，錯
    誤百出，不是做工程應該發生的事。做完成是原來一倍價錢
    誰也受不了。」、「這款項要到9-10月才領取，計價還不到
    一半，到那時工作早全快完成。」（見原審卷二第297、325
    頁），另於107年8月1日之工程聯絡單中則稱：「從識圖→管
    架→配管→再修改→又修改，重複3-4工，為何不將整體套好，
    節省成本，現場領班問我這樣變成缺失誰受得了。」等語（
    見原審卷二第327頁），亦顯示兩造間確有總價承攬之合意
    存在，始有所謂「原來一倍價錢」、「計價不到一半」之情
    形，上訴人亦方需擔心因重工而增加成本之問題（如為單純
    以工計酬，則縱使多次重工對上訴人而言亦無不利），是被
    上訴人所稱兩造就系爭工程業已合意以1,750萬元總價承攬
    等情，自堪予採信。
　4.至上訴人與被上訴人達成前述總價承攬之協議後，雖迄未同
    意簽定書面契約，並持續以報支工資、材料費、雜費之方式
    ，向被上訴人請款，且經被上訴人給付107年3月至9月之請
    款金額，然此乃因兩造尚未簽定書面契約，無法以上訴人業
    已完成之數量計價，復考量上訴人確已施作部分工程，故暫
    以上訴人之請款方式計價付款等情，業據證人呂契宏到庭證
    述明確（見本院卷二第152、156頁)，且參以呂契宏曾於107
    年5月31日以LINE向柯榮宗表示：「我聽小姐說，合約條款
    有問題，可以提出來。…請您撥空提出您的建議，我們可以
    修正條款。」，再於107年7月25日以LINE告知柯榮宗：「上
    次你不是說要先請三期之後再來辦理合約。何時可以來簽約
    。」，又於107年11月2日以LINE向柯榮宗陳稱：「本期計價
    要請你緩緩。你的訴求，我有看到，本來就是要重清、重工
    、釐清範圍，也要有個範圍，現在已經請到86%，內容含糊
    不清，我們就一起釐清。之前說前幾期要先請款，我們也配
    合了，總不能沒有上限，那怎麼後續。」等語（見原審卷二
    第323、326、337頁），益徵呂契宏所稱其於兩造達成1,750
    萬元總價承攬之合意後，即提出契約文件促請上訴人完成簽
    約程序，然均為上訴人所拒，故無法以上訴人業已完成之數
    量計價，僅能暫時以上訴人請款之方式付款等情，確屬實情
    ，應可採信。況詳視上訴人提出之107年3月至9月請款資料
    （見原審卷二第19、49、79、111、167、203、245頁），其
    所列各月份實際支出之工資、材料費、雜費總額，或低於其
    請款金額，或高於其請款金額， 差距金額亦不一而足，顯
    與其所稱「成本加酬金」之計價方式不同，自難據此推認兩
    造間已達成以「成本加酬金」之方式計算承攬報酬之合意。
    是上訴人僅憑被上訴人就其107年3月至9月之請款，均已如
    數給付，主張兩造已同意按此方式計算承攬報酬，亦非可取
    。
  5.另觀諸上訴人所提108年1月15日會議紀錄（見原審卷二第34
    1頁），其內容僅係針對上訴人各月份請款金額是否合理提
    出意見，並統計上訴人累計之請款金額，尚無從認定兩造已
    同意以「成本加酬金」之方式計算系爭工程之承攬報酬；至
    108年1月28日之會議紀錄，則可見呂契宏除就上訴人之請款
    內容要求再釐清外，並依據上訴人之請款方式估算系爭工程
    之總承攬報酬（含拆改費用）應不超過1,810萬元，然上訴
    人認應以2,193萬元較合理，呂契宏則表示不同意等情，此
    有該會議紀錄在卷可稽（見原審卷二第351-355頁），並據
    證人呂契宏證述明確（見本院卷二第160頁），是呂契宏於
    該會議紀錄所載內容，既僅係依上訴人已請款之金額，作為
    估算、協商最終承攬總價（含拆改費用）之參考依據，而非
    全然同意按上訴人向來之請款方式，如數給付，自無從據此
    認定兩造已同意以「成本加酬金」之方式計算本件承攬報酬
    。
　㈤綜上所述，上訴人所舉證據，均無法證明兩造就系爭工程係
    約定以「成本加酬金」之方式計算承攬報酬，則其逕依前開
    方式，主張被上訴人尚積欠其107年10月至108年1月之承攬
    報酬6,216,000元，自難認有據。此外，上訴人亦未能提出
    其他證據，以證明依其業已完成工作之程度及兩造關於承攬
    報酬之約定，被上訴人除業已給付上訴人之1,510萬元外，
    尚有何積欠其他承攬報酬之情事，則其請求被上訴人給付承
    攬報酬，自無從准許。
六、從而，上訴人依系爭意向書之約定及民法第505條規定，請
    求被上訴人給付6,216,000元，及自起訴狀繕本送達翌日起
    至清償日止，按年息5%計算之利息，非屬正當，不應准許。
    原審所為上訴人敗訴之判決，並無不合。上訴論旨指摘原判
    決不當，求予廢棄改判，為無理由，應駁回其上訴。
七、本件事證已臻明確，兩造其餘之攻擊或防禦方法及所用之證
    據，經本院斟酌後，認為均不足以影響本判決之結果，爰不
    逐一論列，附此敘明。
八、據上論結，本件上訴為無理由，依民事訴訟法第449條第1項
    、第78條，判決如主文。
中　　華　　民　　國　　109 　年　　12　　月　　15　　日
                  工程法庭
                        審判長法  官  周祖民
                              法  官  鄭威莉
                              法  官  馬傲霜
正本係照原本作成。
如不服本判決，應於收受送達後20日內向本院提出上訴書狀，其
未表明上訴理由者，應於提出上訴後20日內向本院補提理由書狀
（均須按他造當事人之人數附繕本）上訴時應提出委任律師或具
有律師資格之人之委任狀；委任有律師資格者，另應附具律師資
格證書及釋明委任人與受任人有民事訴訟法第466 條之1第1項但
書或第2項（詳附註）所定關係之釋明文書影本。如委任律師提
起上訴者，應一併繳納上訴審裁判費。
中　　華　　民　　國　　109 　年　　12　　月　　15　　日

    　　　　　　　　　　　　　書記官  崔青菁
附註：
民事訴訟法第466條之1（第1項、第2項）：
對於第二審判決上訴，上訴人應委任律師為訴訟代理人。但上訴
人或其法定代理人具有律師資格者，不在此限。
上訴人之配偶、三親等內之血親、二親等內之姻親，或上訴人為
法人、中央或地方機關時，其所屬專任人員具有律師資格並經法
院認為適當者，亦得為第三審訴訟代理人。